【裁判字號】    99,上訴,568
【裁判日期】    990429
【裁判案由】    偽證等
【裁判全文】
臺灣高等法院刑事判決                 99年度上訴字第568號
上  訴  人  臺灣板橋地方法院檢察署檢察官
上  訴  人
即  被  告  甲○○
上  訴  人
即  被  告  乙○○
共      同
選任辯護人  郭緯中律師
            周昌賢律師
上列上訴人因被告偽證等案件，不服臺灣板橋地方法院98年度訴
字第678號，中華民國98年12月4日第一審判決（起訴案號：臺灣
板橋地方法院檢察署97年度偵字第13564號），提起上訴，本院
判決如下：
    主  文
原判決關於乙○○部分撤銷。
乙○○犯損害債權罪，處有期徒刑壹年肆月，減為有期徒刑捌月
。
其他上訴駁回。
    事  實
一、乙○○為丙○○之配偶，曾淑安（所涉偽證案件，經原審法
    院通緝，另行審結）為乙○○之親生女兒，自幼由丙○○收
    養，為丙○○之養女，甲○○原為曾淑安之男友。緣丙○○
    於民國（下同）94年9月10日因病送入財團法人臺灣基督教
    門諾會醫院（下稱花蓮門諾醫院）治療，同年月26日病情轉
    趨惡化，乙○○於同年月27日將其送至台北榮民總醫院治療
    ，乙○○於丙○○生病期間，將丙○○名下銀行存款新台幣
    （下同）數百萬元取走，嗣經丙○○發覺後，對曾淑安、乙○○提出偽造文書、侵占等告訴，曾淑安部分由台灣花蓮地
    方法院審理（業經臺灣高等法院花蓮分院以96年度上訴字第
    338號，判以行使偽造私文書罪，處有期徒刑1年6月，減為
    有期徒刑9月確定，下稱曾淑安刑事案件），乙○○部分則
    由臺灣板橋地方法院以95年度易字第975 號案件審理，經該
    院判處乙○○犯行使偽造私文書罪，處有期徒刑8月後，經
    乙○○上訴，由本院以95年度上訴字第4619號刑事案件審理
    ，於96年2月13日經本院駁回乙○○之上訴（按該案經最高
    法院以98年度台上字第5507號撤銷發回本院後，復由本院以
    98年度上更(一)字第459號判處乙○○有期徒刑7月，減為有期
    徒刑3年15日，再經乙○○上訴最高法院中，下稱乙○○刑
    事案件）。丙○○於本院95年度上訴字第4619號刑事案件審
    理中，對乙○○、曾淑安提起侵權行為損害賠償之附帶民事
    訴訟（即本院96年度重附民字第2號），嗣由本院以96年度
    重訴字第15號民事案件審理，判決乙○○、曾淑安應連帶給
    付丙○○870萬7500元及自95年12月27 日起至清償日止，按
    年息百分之5計算之利息，經最高法院以97年度台上1823號
    判決駁回乙○○、曾淑安之上訴而確定（下稱本案民事案件
    ）。另檢察官於本案原審審理時，另認乙○○涉犯侵占罪，
    對之追加起訴（98年度偵字第5001號），惟經原審法院以此
    部分經其夫丙○○撤回告訴，由原審法院以98年度易字第
    1230號為公訴不受理之諭知（下稱乙○○侵占案件）。
二、甲○○於本院以95年度上訴字第4619號刑事案件，審理上開
    乙○○刑事案件時，竟基於偽證之犯意，於96年1月23日上
    午9時45分許，在本院刑事第五法庭，以證人身分，就「乙○○母女是否未經丙○○之授權，擅自辦理定存解約，並將
    款項提領轉存入乙○○臺灣銀行館前分行帳戶內」，之與該
    刑事案件案情有重要關係之事項，當庭具結後證稱：「（問
    ：告訴人有交代哪些事情？）他聽到醫生診斷說不太樂觀，
    就交代女兒說要聯絡媽媽下花蓮，要就家裡財務狀況做提領
    動作」、「（問：除了這件事情，具體如何交代？）有幾筆
    定存單放在他哥哥那裏，等他母親來要去跟她哥哥拿，要去
    做解約，我記得是花蓮一信的定存單。」…「（問：榮總期
    間，有跟何人溝通何事？）到榮總後，被告先回家發現永和
    的家遭小偷，被告來有跟告訴人說，告訴人當下就叫被告去
    做一些事如買電腦、做鋁門窗、銀行的財務要去提領，告訴
    人的意思就是要他把錢集中保管起來」、「（問：如何集中
    保管起來？）把錢領出來，重新開個戶頭，告訴人都是交代
    被告。」…「（問：不管在門諾或榮總，告訴人交代要把存
    款集中起來的便條紙上，寫什麼字？）把臺灣銀行或華僑銀
    行的錢，請媽處理，提領作處理。」等虛偽不實之陳述。
三、丙○○除於本院95年度上訴字第4619號刑事案件審理中，對
    乙○○、曾淑安提起侵權行為損害賠償之附帶民事訴訟（即
    本院96年度重附民字第2號），經本院於96年2月13日裁定移
    送本院民事庭，以96年度重訴字第15號民事案件審理外，另
    於96年3月3日向本院聲請，准予對乙○○所有之財產為假扣
    押，經本院於96年3月5日以96年度裁全字第1526號民事裁定
    （下稱本案民事假扣押裁定），准許債權人丙○○以新臺幣
    150萬元為債務人乙○○供擔保後，得對於乙○○之財產在
    870萬7500元之範圍內，予以假扣押。丙○○旋於96年3月30
    日依上開假扣押裁定，向臺灣臺北地方法院提出擔保金150
    萬元並聲請假扣押強制執行後，乙○○於將受強制執行之際
    ，為免其財產被假扣押而遭強制執行追償，竟意圖損害丙○○之債權，於96年4月2日起至同年月20日止，接續自其所有
    之中華郵政股份有限公司永和福和郵局（下稱福和郵局）
    00000000000000號活儲帳戶（為乙○○薪資存款帳戶）內，
    提領存款共25萬7千元，而隱匿其財產。嗣丙○○發覺，乙○○所有之金融機構存款，幾乎均已遭其於之前提領殆盡（
    其中臺灣銀行館前分行於96年4月10日收受臺灣臺北地方法
    院執行命令時存款餘額為453元；慶豐商業銀行營業部於96
    年4 月11日收受執行命令時存款餘額為0元；本案郵局帳戶
    於96 年5月3日收受執行命令時存款餘額為1,294元），致丙○○追償無著，始悉上情。
四、案經丙○○（業於99年1月18日因病死亡）告發暨訴請臺灣
    板橋地方法院檢察署檢察官偵查後提起公訴。
    理  由
壹、程序部分：
一、本案以下認定事實所引用之證據，檢察官、被告及其辯護人
    均未曾就證據能力表示異議，且經核各該證據依刑事訴訟法
    規定，亦均無不具證據能力之情事，故本院認皆得作為認定
    被告二人有罪之依據，合先敘明。
二、事實欄一所示，本案之緣起及與本案有關之案件之審理情形
    ，有事實欄所示案件之判決書附卷可稽，事實欄一所示本案
    緣起及有關案件等應為事實，合先敘明。
貳、吳誥嘉被訴偽證部分：
一、訊據被告甲○○固坦承，伊原為同案被告曾淑安之男友，曾
    於本院審理95年度上訴字第4619號，乙○○涉犯偽造文書等
    案件時，於96年1月23日上午9時45分許，在本院刑事第五法
    庭，以證人身分當庭具結後證述前揭事實欄二所載之內容等
    情不諱，且有96年1月23日臺灣高等法院審判程序筆錄及證
    人結文各1份（見他字卷第59至71頁）附卷可資佐證，已足
    認被告吳誥嘉確有具結為上開證言。
二、被告吳誥嘉矢口否認有何偽證犯行，辯稱：伊作證時所言均
    實在，都是伊在旁邊親眼看到的云云；辯護人為其辯稱：本
    案僅有丙○○之片面指述，並無其他證據可資證明甲○○所
    為上開證言係虛偽陳述。另乙○○係丙○○之配偶，曾淑安
    係丙○○之養女，均為丙○○之法定繼承人，是二人若非曾
    獲得丙○○之授權，領取其名下之存款以集中保管，衡情並
    無必要在丙○○病重之際，將其名下之銀行存款領出後，轉
    存於乙○○設在臺灣銀行館前分行之帳戶，且乙○○、曾淑
    安與丙○○間有深厚情誼，是當丙○○病危之際，為避免身
    後遭稅捐機關課徵高額之遺產稅或贈與稅，就自己身後之事
    、財產、妻小如何安置，授權乙○○或曾淑安代為處理其所
    有之財產，亦合於常情。倘非丙○○告知，並授權乙○○提
    領花蓮一信帳戶內之存款，乙○○如何能知悉丙○○有該帳
    戶，並向受丙○○之託保管該行存摺之丁○○索取存摺。再
    乙○○、曾淑安與丙○○間家庭氣氛和諧，無人能預料丙○○會因銀行存款之事反目涉訟，故依經驗法則，伊等當亦無
    特意留存書面授權紙條之可能云云。
三、按諸上開被告吳誥嘉之辯解及其辯護人為其所辯可知，本案
    爭點實與上開乙○○刑事案件相同，仍厥為乙○○、曾淑安
    是否未經丙○○之授權即擅自辦理花蓮一信、臺灣銀行永和
    分行、華僑銀行永和分行之定期存款解約，並將款項提領轉
    存入乙○○之臺灣銀行館前分行帳戶內。查：
  (一)證人即告發人丙○○之指述如下：
  1.於94年10月13日警詢時證稱：乙○○未經我本人同意，於94
    年9月29日私自向臺灣銀行永和分行解約提領580萬元，轉入
    她自己之臺灣銀行館前分行帳戶內，及10月3日向華僑銀行
    永和分行提領100萬元，我事先並不知情等語（見他字3529
    號卷第29頁）。
  2.於94年10月13日當日對乙○○、曾淑安寄發存證信函，表明
    ：未經本人授權或委託情形之下，竟擅自以本人之名義將本
    人所有於花蓮一信三筆定期存款解約並從中領取185萬元等
    情，而有該存證信函在卷可稽（見他字3529號卷第30、31頁
    ）。
  3.於95年3月13日檢察事務官詢問時證稱：乙○○、曾淑安在
    未經我同意或授權下，私自領取我銀行的存款等語（見偵字
    13 564號卷第30頁背面）；
  4.於95年5月5日檢察官訊問時證稱：沒有授權乙○○到臺灣銀
    行永和分行、華僑銀行永和分行提領680萬元，也沒有於94
    年9月間在門諾住院、榮總住院時，請乙○○將帳戶內之存
    款提出，轉存到乙○○之帳戶內集中保管等語（見原審卷第
    41頁）；
  5.於95年10月3日原審95年度易字第975號乙○○刑事案件審理
    時證稱：94年9月26日乙○○、曾淑安騙我哥哥說我已經同
    意，把我花蓮一信的18 5萬元領走，我沒有指示他們將錢提
    領出來比較安全，也沒有交代他們有關華僑銀行永和分行、
    臺灣銀行永和分行帳戶內錢的事情等語（見他字卷46至48頁
    ），
  6.於98年10月7日原審審理時證稱：在我住進花蓮門諾會醫院
    的時候，我只有跟曾淑安說，如果需要用錢的話，可以去跟
    丁○○拿花蓮一信的存摺、印章領錢，沒有寫紙條請乙○○
    把錢集中保管起來，也沒有寫紙條跟乙○○講說要把臺灣銀
    行永和分行或是華僑銀行永和分行的錢提領作處理等語（見
    原審卷第159頁），
  7.經核丙○○前後均一致指訴，並未同意或授權乙○○、曾淑
    安辦理花蓮一信、臺灣銀行永和分行、華僑銀行永和分行定
    期存款解約，並將款項提領轉存入乙○○臺灣銀行館前分行
    帳戶內之情，至多僅同意曾淑安代為提領花蓮一信之活儲存
    款帳戶款項俾支應其本身入住花蓮門諾會醫院期間之相關必
    要費用而已，是乙○○等人自知有花蓮一信帳戶存摺等物件
    在丁○○處。
  (二)就花蓮一信存摺之事，證人丁○○於96年10月9日臺灣花蓮
    地方法院審理曾淑安刑事案件時已證稱：丙○○在門諾會醫
    院住院需要醫藥費，所以我就在94年9月11日就交給甲○○
    、曾淑安，花蓮一信的存摺、印章；去榮總的前一天（即94
    年9月26日），另將花蓮一信的三張定存單交給乙○○、曾
    淑安及甲○○他們，那天他們下午來就說要繳醫藥費還要開
    支票，請我快一點把花蓮一信的定存單交給他們，所以我不
    懷疑就將這些東西交給他們。當時我是問他們有無得到丙○○的同意，乙○○、曾淑安他們是說不要管那麼多，時間快
    到了，存單先拿給他們等語（見偵卷第34、35頁），足見乙○○等人取得花蓮一信定存單時，並未向丁○○表明已得丙○○同意將定存解約無訛。且渠等事先既已取得花蓮一信存
    摺、印章而得領用該活儲存款帳戶之款項（依原審卷第223
    頁，花蓮一信客戶往來明細資料顯示，該活儲存款帳戶於94
    年9月26日前尚有61,262元），自無再取得高額定存單並全
    部均予解約提領之必要。
  (三)查花蓮門諾醫院98年4月25日基門醫烜字第98-0859號函附護
    士紀錄已記載：丙○○於94年9月24日10 時50分許起，即因
    是否轉院至臺北治療乙事，而與乙○○、曾淑安起激烈衝突
    等情（見原審卷第67頁背面），另甲○○於98年10月7日原
    審審理時復自承：丙○○於94年10月4日是自己偷偷轉回花
    蓮慈濟醫院的等語（見原審卷第242頁），核與乙○○於94
    年10月7日委請承展法律事務所製發之律師函所載情節相符
    （見他字卷第189至191頁），參諸丙○○就此事亦旋於94年
    10月13日特意寄發存證信函，足見當時丙○○與乙○○、曾
    淑安等人間之關係顯已轉趨淡薄，雙方才互以存證信函進行
    對話，丙○○因對方不顧其安危及親屬情誼，始在榮總住院
    甫滿一週，即在未告知乙○○、曾淑安之情況下，猶執意自
    行轉院到花蓮慈濟醫院甚明，要不能以丙○○遭勉強同意與
    乙○○、曾淑安一起搭救護車到臺北榮總，或丙○○先前曾
    將存摺、印章交給曾淑安幫忙領錢等情，即逕認彼此間仍維
    持深厚情誼或家庭氣氛和諧之情。
  (四)從而，丙○○於花蓮門諾會醫院住院期間，即與乙○○母女
    不睦，自其於花蓮門諾會住院期間所書寫之札記內記載：有
    幾個門諾會醫院加護病房小姐願意借住中美路151 號照顧渠
    等詞，顯見渠已有獨自在花蓮療養之計劃，再衡諸其已高齡
    七十餘歲且身罹疾患，若再同意或授權與其關係不睦，且遠
    在臺北之乙○○母女，將其之各銀行定期存款均辦理解約，
    並全部提領轉存入乙○○帳戶內，日後生活、就醫豈非將完
    全仰人鼻息，衡情丙○○應無可能為此自陷經濟絕境之舉，
    由此足認丙○○所言未授權乙○○等情實信而有徵，應與事
    實相符。
  (五)次查，依卷附丙○○於花蓮門諾會住院期間所書寫之雜記內
    容顯示，丙○○當時實係交代、討論其出院後續生活養病之
    相關事宜（例如：有幾個門諾會醫院加護病房小姐願意借住
    中美路151號照顧丙○○），並未見丙○○意識到旋將不久
    人世而急須處理全部財產，以避免遭課徵遺產稅之情（見原
    審卷第45頁）。又依丙○○於原審審理時證稱：我93年贈與
    100萬元給曾淑安，是因為怕我往生以後要付遺產稅，我知
    道1年可以贈與100萬元免稅等語（見原審卷第159頁），核
    與卷內93年間之丙○○手稿記載情形相符（見原審卷第43頁
    ），是丙○○就其財產既已有詳細之租稅規劃，則其為避免
    遭課徵贈與稅，當無可能同意乙○○、曾淑安辦理定存解約
    ，並將870萬元全數提領，轉存入乙○○帳戶內，致在權利
    外觀上形同贈與乙○○而遭稅捐機關查稅之理。就此觀諸前
    揭94年10月7日承展法律事務所律師函內，乙○○表示：「
    關於本人及曾淑安所保管之銀行帳戶存摺、印鑑以及不動產
    所有權狀等屬於曾先生之財產，我們對其並無非分想法。之
    所以拒絕曾先生返還之要求，乃係出於為曾先生保護財產之
    目的，唯恐曾先生在生病之際，思慮不夠充分，而對財產加
    以處分，致日後康復，財產卻已經所剩無幾，生活發生困難
    。對於保管之財物，我們僅擬將之用作曾先生之醫藥費、生
    活費，絕不會侵吞任何一文，俟日後曾先生康復，即將餘款
    全數奉還。」云云，除可明乙○○明知其並無權利主張、動
    用丙○○名下存款外，全文亦未有一語提及丙○○曾同意或
    授權乙○○等人辦理定存解約，並將款項提領轉存入乙○○
    帳戶之情，足認甲○○前揭所證情節尚與真實有違。
  (六)乙○○固曾於94年9月27日22時許，向臺北縣政府警察局永
    和分局永和派出所報案，指稱同日下午3時30分許，臺北縣
    永和市○○街8巷5弄10號2樓之住處遭竊。惟乙○○當時已
    指明失竊之物品為「2萬5千元、項鍊8條、玉鐲2個、飾品10
    個、電腦2組、印表機2台」，並未表示有任何銀行存摺或印
    章失竊，有當時警方製作之調查筆錄、受理各類案件紀錄表
    各1份附卷可考（見他字卷第210至212頁）。是丙○○之存
    摺與印章既未於當日遭竊，倘日後為求小心謹慎，大可將存
    摺、印章放入銀行保險箱等處保管，要無損失定存利息而先
    提領存款保全財產之必要。況乙○○於94年9月26日即已前
    往花蓮一信辦理定存解約手續，當時亦無家中遭竊情事，其
    後復將款項全部轉存至其新開立之臺灣銀行館前分行帳戶內
    ，則就此單純變換帳戶存摺之舉，顯與防範遭竊之事無涉。
    是甲○○證稱，丙○○因得知永和家中遭竊，故指示乙○○
    提領銀行財務，把錢集中保管起來云云，自亦屬虛偽不實。
  (七)又丙○○早於95年10月3日，原審95年度易字第975號乙○○
    刑事案件審理時，當庭表明：如果乙○○、曾淑安把錢都歸
    還給我，我同意給予乙○○緩刑機會等語（見他字卷第48
    頁背面），且就原審審理98年度易字第1230號乙○○侵占案
    件時，經乙○○當庭交還侵占之不動產權狀後，丙○○亦已
    撤回此部分告訴，而經原審法院判決不受理在案，亦有上開
    判決在卷可稽，可見丙○○提出告訴之目的，確僅係為請求
    乙○○等人返還本屬其所有之財產，並無存有任何挾怨報復
    等動機。反觀乙○○、曾淑安於95年3月13日檢察事務官詢
    問時，除均一致供稱：不清楚丙○○為何告我們等語外，另
    乙○○尚當庭搖頭，表明不願意返還丙○○的東西之旨（見
    偵卷第30、31頁），而就本院96年度重訴字第15號民事案件
    判決乙○○、曾淑安應連帶給付丙○○870萬7500元及遲延
    利息後，乙○○仍繼續蔑視法院所為之前揭強制執行名義，
    就已領出之上千萬元存款，仍繼續加以隱匿而拒不提出，致
    丙○○縱持該終局執行名義，亦無從依強制執行程序獲得全
    部清償（詳如後乙○○損害債權犯行部分），是倘乙○○非
    基於早日侵奪丙○○名下財產之目的，方趁機擅自辦理定存
    解約，並將款項提領轉存入乙○○帳戶內，則渠等於案發時
    既均為丙○○之合法繼承人，為何在無正當理由之情形下，
    仍遲不歸還屬於丙○○之財產。
  (八)再乙○○母女既就前揭丙○○93年贈與曾淑安100萬元之手
    稿、住院期間所書寫之日常札記等，均可保留提出做為本案
    證據使用，足見渠等為小心謹慎之人，並預見丙○○或其親
    人（按如丙○○之兄長丁○○）將可能提起訴訟，然何以單
    就攸關本案丙○○是否有同意或授權之重要紙條未予留存，
    亦與常理有違，由此益徵甲○○於本院96年度上訴字第4619
    號乙○○刑事案件時具結所證全係為配合乙○○、曾淑安脫
    罪而為，內容均為虛偽不實，且最高法院以98年度台上字第
    5507號判決發回本院96年度上訴字第4619號乙○○刑事案件
    之判決理由內，引用證人甲○○上開證述，認如上開證詞屬
    實，乙○○所辯上情，似非全然無據等語，認本院上開案件
    就該部分有利被告乙○○之部分未予調查，構成發回理由，
    有最高法院上開判決在卷可稽（見原審卷第190-194頁），
    足見該院持甲○○本案前揭虛偽證詞，作為撤銷本院95 年
    度上訴字第4619號判決依據之一，堪認甲○○前揭證述係屬
    與上開刑事案件案情有重要關係之事項無訛。
  (九)另丙○○於前揭94年10月13日存證信函內，雖記載乙○○、
    曾淑安趁其身體不適住院醫療期間，於未經其同意或授權之
    情形下，將其所有之銀行存摺、印章及不動產所有權狀等物
    件擅自取走扣留不還等情，然如前所述，丙○○就其從未同
    意或授權乙○○、曾淑安提領花蓮一信、臺灣銀行永和分行
    及華僑銀行永和分行之定存款項，並轉存至乙○○帳戶內等
    節所言，前後實未有絲毫不同之情形，且其本人於95年5 月
    5日檢察官訊問、95年10月3日原審審理95年度易字第975號
    乙○○刑事案件、98年10月7日原審審理時，歷次親自到庭
    證述時，就先前即已將臺灣銀行永和分行、華僑銀行永和分
    行之存摺、印章交曾淑安保管乙事，實皆坦白證述在卷，並
    無任何隱誨之情，已難認丙○○所證存有何重大瑕疵。況細
    繹上開存證信函文字，並未明白敘及究係何銀行存摺抑或不
    動產所有權狀遭擅自取走，其後亦僅敘及花蓮一信定期存款
    遭乙○○擅自解約領取，並未提到臺灣銀行永和分行、華僑
    銀行永和分行定期存款部分同遭解約提領之事（依93年10月
    13日丙○○警詢筆錄可知，其係於當日方查知臺灣銀行永和
    分行、華僑銀行永和分行已遭盜領侵占），且該存證信函既
    係丙○○接獲前揭94年10月7日承展法律事務所律師函後所
    作，而乙○○在該律師函內復表明不希望在現階段交回存摺
    、印鑑、權狀等物品等語，是觀之上開存證信函之語意，目
    的顯係著重在請求乙○○等人返還全部物件，尚無強調指摘
    曾淑安擅自取走臺灣銀行永和分行、華僑銀行永和分行存摺
    、印章之意，故單憑此點尚難逕認丙○○所言不可採信，而
    為有利於甲○○之認定。
四、被告吳誥嘉於本院審理時除以前詞置辯外，另辯稱：門諾醫
    院之護士記錄嗣亦記載，丙○○已可接受轉院，顯示丙○○
    最後亦接受乙○○、曾淑安之建議，至台北榮總接受治療，
    雖丙○○於94年10月4日自行轉回花蓮慈濟醫院，及嗣後渠
    與乙○○以律師函、存信函方式為對話，惟此均在乙○○提
    領上開銀行存款之後所發生，自難以事後發生之事推論前已
    發生之事。再告訴人丙○○於病中自始意識清楚，有其歷次
    證述、書狀可證，卻於乙○○刑事案件內指訴，乙○○趁其
    病重昏迷之際盜領其名下銀行存款，此外告訴人證詞中尚有
    諸多矛盾之處，且無其他補強證據可資佐證，其未授權乙○○母女領存款解約、轉存事宜之指訴為實，自難據丙○○之
    指訴為不利被告吳誥嘉之認定。並舉證人郭銘隆證明丙○○
    與乙○○母女關係融洽。惟查：
  (一)按證據由法院自由判斷，故證人之證言縱令先後未盡相符，
    但法院本於審理所得之心證，就其證言一部分認為確實可信
    予以採取，原非法所不許。最高法院著有46年度台上字第
    1155號判例意旨可參。被告吳誥嘉雖辯稱，告訴人於94年9
    月間初住門諾醫院時，並無病重、昏迷之情形，渠指訴乙○○母女趁其病重、昏迷之際盜領其名下存款云云，與渠事後
    所證不符。惟乙○○之刑事案件亦未認定，乙○○母女係趁
    告訴人病重、昏迷之際盜領其名下存款，尚難以告訴人之指
    訴有部分誇大，即認其指訴全部不可信，合先敘明。
  (二)按「認定犯罪事實所憑之證據，並不以直接證據為限，即綜
    合各種間接證據，本於推理作用，為認定犯罪事實之基礎，
    如無違背一般經驗法則，尚非法所不許。」，最高法院著有
    44年度台上字第702號判例意旨可參。本件爭點在於丙○○
    是否有授權乙○○母女為其處理其名下之銀行存款，已如前
    述。而查丙○○與乙○○女母感情不洽，事證已如前述，茲
    不再贅。另補充：
  1.告訴人丙○○於94年9月4日，因肺腫瘤等病送花蓮門諾醫院
    治療，同年月27日出院，該日醫院並曾發出病危通知書，醫
    療費用4萬3013元。於出院同日轉入台北榮民總醫院，經診
    斷為支氣管及肺惡性腫瘤，同年10月4日辦理自動出院，醫
    療費用9696元。94年10月4日轉入花蓮慈濟醫院，經診斷為
    右側肺部腫瘤合併呼吸衰竭，同年月13日辦理出院，醫療費
    用16207元。有上開醫院出具之診斷證明書、醫療費用收據
    （見本院卷內告訴代理人99年4月8日之陳報狀附件）、病危
    通知書（見原審卷第44頁）在卷可稽。再查乙○○母女係於
    94年9月26日先至花蓮一信辦理丙○○名下之活期存款提領
    及定期存款解約，而該丙○○該銀行帳戶內之定期存款有三
    筆，金額分別為100萬元、20萬元、65萬元，合計185萬元，
    活期存款尚有6萬1262元，乙○○母女當日自花蓮一信領出
    之金額即高達190萬7500元，此有上開銀行之定期存款中途
    解約申請書、取款憑條、花蓮一信客戶往來明細資料，附乙○○之刑事案件卷內可稽，亦為被告所是認。依上開醫院出
    具之斷證明書、醫療費用收據可知，丙○○初進門諾醫院時
    似病情嚴重，惟乙○○母女因受丙○○之委任，為其領取花
    蓮一信帳戶內款項，以支付其醫療費用，而取得丙○○花蓮
    一信帳戶之印章，既已領款之印章，當無須於一日之內將近
    200萬元之存款提領殆盡，況依卷附門諾醫院之護士紀錄已
    記載：丙○○於94年9月24日10時50分許起，即因是否轉院
    至臺北治療乙事，而與乙○○、曾淑安起激烈衝突等情（見
    原審卷第67頁背面），顯見丙○○與乙○○母女於當日已
    有意見不合、爭執甚烈之情，且乙○○母女提領存款之日（
    9月26日）為門諾醫院發病危通知（9月27日）之前一日，而
    台北榮民總醫院亦診斷，丙○○有支氣管及肺惡性腫瘤之重
    症，是乙○○旋於提領丙○○花蓮一信存款後3日，即94年9
    月29日再將丙○○之台灣銀行存款580萬元、華僑銀行存款
    200萬元全數提領，顯見乙○○母女係見丙○○將不久人世
    ，而將上開帳戶內之存款提領殆盡，依乙○○母女此舉觀之
    ，謂伊等與丙○○感情甚洽，實難相信。
  2.再若果被告與陳嫦母女感情甚篤，丙○○豈可能於花蓮門諾
    醫院住院期間書寫，若花蓮之兄長丁○○、姪子不願照顧，
    有幾個門諾會醫院加護病房小姐願意借住中美路151號照顧
    等情之札記，可見被告甲○○辯稱，丙○○與乙○○母女感
    情甚佳，與事實不符。再丙○○終雖同意至台北榮總就醫，
    惟一星期後即自行返回花蓮住進慈濟醫院，被告甲○○並供
    承：係丙○○偷偷轉回花蓮（見原審卷第242頁），顯見丙○○至台北就醫並非心甘情願，此以嗣後丙○○尚在花蓮慈
    濟醫院住院期間，乙○○即於94年10月7日對之寄發律師函
    ，迨丙○○於同月年13日出院後，亦對乙○○寄發存證信函
    等情，亦可證，若果乙○○對丙○○感情甚篤，對重病之際
    之配偶悉心照顧恐有不及，豈忍心於其結縭30年（按乙○○
    自承結縭30年）之配偶大病未癒，尚住院治療中，即對之寄
    發律師函，表示不返還存摺、印章、權狀之意，顯見二人早
    有歧見，若謂乙○○對之感情甚篤，其誰能信。
  3.再依乙○○於94年10月7日委請承展法律事務所製發之律師
    函表示：告訴人逕自離開榮總醫院，似乎告訴人不信任被告
    及曾淑安，為預防可能衍生之法律問題，而作聲明，告訴人
    在花蓮所需之醫藥費及生活費，被告將會在受到通知後立即
    匯款，對於被告及曾淑安所保管之告訴人銀行帳戶存摺、印
    鑑等物，被告現階段不希望交回，惟亦無侵占之意，僅擬用
    作告訴人之醫藥費、生活費，被告拒絕告訴人返還之請求，
    係為保護告訴人財產之目的，唯恐告訴人在生病之際，思慮
    不週，而對財產處分，至日後康復時生活困難等語。經詳閱
    該函，除見該函對於被告為何將告訴人名下之存款轉存予以
    說明，全文並無一語提及告訴人曾同意或授權被告等人辦理
    臺銀永和分行定存解約，將該款及僑銀永和分行文款提領轉
    存入被告帳戶之情已如前述。雖被告與曾淑安於案發時均為
    告訴人之合法繼承人，惟乙○○已據此函清楚告知顧慮告訴
    人生前將財產處分殆盡，其始先行領取，是被告甲○○辯稱
    ，乙○○母女為丙○○之合法繼承人，無未經丙○○授權而
    處分其存款之必要，顯非事實。
  4.依上所述，丙○○顯不可能於病中，將其銀行內存款全部授
    權乙○○處理，是丙○○之歷次證述或有誇大或記憶不清之
    處，惟渠所證，確未授權乙○○處理存款情之部分，應屬事
    實。甲○○所證，丙○○表示把銀行存款解約，請乙○○處
    理，做提領動作云云，顯係虛偽。辯護人為被告甲○○所辯
    ，告訴人所證情節多所矛盾，且乙○○提款之事發生在前，
    互寄律師函、存證信函之事發生在後，不能以事後之事佐證
    之前已發生之事，自無理由。
  5.雖證人郭銘隆於本院審理時證稱：大約是5、6年前左右，曾
    淑安和甲○○到我永和的診所救助，說他父親受傷，不良於
    行，…，94年曾至花蓮門諾醫院幫丙○○診察的時候，丙○○未向我抱怨過乙○○等對他不好，當時他的女兒都還在他
    旁邊，對他爸爸的病很關心，來問都會問很久，我說這個會
    花很多錢，他說沒有關係。因為丙○○的女兒很積極為他找
    診治的方法，我很感動。丙○○沒有跟我提及他家人之間關
    於處理他個人財產的事情。當時我建議他來台北住，他似乎
    有難言之隱，欲言又止，我問他為何不回台北，他說他不方
    便，我說在台北家人可以照料，他說照料沒問題，可是他比
    較習慣在花蓮。當時丙○○有提到台北這邊上下樓梯不方便
    ，不是他不希望來台北就醫等語（見本院審理筆錄第4-5 頁
    ）。惟證人僅係曾淑安介紹為丙○○看診之醫生，衡情乙○○之刑事案件應屬「家醜」，丙○○自無必要對之提起，是
    證人郭銘隆所證，不足為被告有利之認定，附此敘明。
五、綜上所述，被告甲○○於本院96年度上訴字第4629號，96年
    1月23日審理時，所為如事實欄二所示之具結證述，顯係就
    乙○○刑事案件案情有重要關係之事項為虛偽證述，其偽證
    犯行事證明確。
六、核被告甲○○所為，係犯刑法第168條之偽證罪；又起訴書
    雖未敘明甲○○於96年1 月23日當庭具結後證稱：「（問：
    除了這件事情，具體如何交代？）有幾筆定存單放在他哥哥
    那裏，等他母親來要去跟她哥哥拿，要去做解約，我記得是
    花蓮一信的定存單。」云云部分，同應構成偽證罪行，惟該
    部分與起訴書所載犯罪事實既具有單純一罪之關係，依審判
    不可分原則而為起訴效力所及，本院自得併予審究。
七、原審就被告甲○○部分，因適用刑法第168條，審酌被告甲○○並無前科之素行，其為曾淑安男友，於作證時就案情相
    關之重要事項為虛偽之證言，對國家司法偵查之正確性產生
    重大危害，影響司法調查程序之進行，嚴重妨害司法正義之
    實現，兼衡其犯罪動機、手段、與丙○○間之關係，及於犯
    後飾詞否認犯行等一切情狀，量處其有期徒刑8月，再因其
    符合中華民國96年罪犯減刑條例之減刑規定，減其刑期二分
    之一。經核認事用法均無違誤，量刑亦稱妥適。被告甲○○
    上訴仍執陳詞否認犯罪，為無理由；檢察官上訴謂被告甲○○之虛偽證述，迭經乙○○、曾淑安引為其所涉民、刑事案
    件之有利證據，致法院就上開案件均須就甲○○上開虛偽證
    述為取捨，嚴重妨害司法正義云云，應予從重量刑云云，惟
    上開案件實為同一，僅被告或民、刑事性質不同，原審量刑
    並無明顯輕縱，是檢察官上訴請求從重量刑，亦無理由，均
    應予駁回。
參、被告乙○○損害債權部分：
一、訊據被告乙○○固坦承，伊於96年4月2日起至同年月20日止
    ，接續自其所有之福和郵局活儲帳戶內提領25萬7千元等情
    不諱，惟矢口否認有何損害債權犯行，辯稱：該帳戶係伊薪
    資存款帳戶，領出的錢已經全部用完，是作為自己日常生活
    的開銷及會錢使用，且告訴人丙○○先前既已提出侵占等告
    訴，現針對損害債權部分顯有重複起訴云云。惟查：
  (一)乙○○於96年4月2日起至同年月20日止，接續自其福和郵局
    帳戶提領25萬7千元，已遠逾一般正常家庭生活平日所需，
    而其於原審審理時復自承：沒有辦法提出96年4月間因支出
    醫藥費或民間合會款項之相關資料等語在卷（見原審卷第
    241頁），然我國早已實施全民健保制度，醫療機構於各次
    實施診療時，均會將詳細就診紀錄及繳費情形建檔後製單交
    付予病患，且病患尚得以此作為隔年申報綜合所得稅之扣抵
    憑證，自應妥為收存保管並對曾就醫繳費之情事記憶鮮明，
    縱無全民健保之醫療診所，亦應於病患就醫後開具醫療費用
    單據，是倘乙○○確有因就醫而支出醫藥費用之情，豈有無
    法自行提出或聲請本院向中央健康保險局或其他醫療單位查
    詢繳費金額之理。再按合會係會員與會首間基於互信基礎下
    所成立之民間儲蓄團體，會首於發起時均會製作會單交付予
    會員，且合會存在期間非短，若乙○○當時確曾繳付高額合
    會會款，當對會首姓名、聯絡方式等基本資料知之甚詳，或
    應提出會單為憑，惟其迄未能就其所辯事項提出相關資料供
    本院參酌、查證，空言置辯已無可採。
  (二)次查，本院於96年2月13日以96年度訴字第4619號判決駁回
    乙○○之上訴，仍為乙○○有行使偽造私文書犯行之認定，
    同日就丙○○對乙○○提起侵權行為損害賠償之附帶民事訴
    訟併予裁定移送民事庭審理，均有上開判決、裁定附卷可稽
    ，乙○○當知民事部分可能即將遭受不利之判決結果，就此
    參諸乙○○於96年3月間，即陸續終止福和郵局之定期存款
    ，轉入活儲帳戶內，並於同月間陸續領出共1039萬8000元，
    有中華郵政股份有限公司，板橋郵局98年4月23日板營字第
    0980200 731號函附，客戶歷史交易清單1份在卷可稽（見原
    審卷第70- 73頁），另於同月間自其臺灣銀行館前分行帳戶
    內陸續領出共783萬9012元，亦有臺灣銀行館前分行96年6月
    20日，館前密字第09600038101號函附歷史明細查詢資料1份
    （見他字卷第152至156頁）附卷可佐，而依卷附財政部臺北
    市國稅局94年度綜合所得稅各類所得資料清單、稅務電子閘
    門財產所得調件明細表（見原審卷第87、203頁）可知：乙○○於94、95年所得資料除薪資所得外，均僅有利息所得，
    且其利息所得於94年共計20萬6208元；95年共計180萬814元
    （若以年利率百分之一計算，本金皆高達千萬元以上），足
    認其理財方式原係將所有之金錢存放在金融機構孳生利息無
    疑，詎其於上開刑事案件遭本院駁回上訴後，竟開始無故自
    其郵局活儲帳戶等帳戶陸續提領上千萬元，致臺灣銀行館前
    分行於96年4月10日收受臺灣臺北地方法院執行命令時存款
    餘額為453元；慶豐商業銀行營業部於96年4月11日收受執行
    命令時存款餘額為0元；福和郵局帳戶於96年5月3日收受執
    行命令時存款餘額為1,294元，分別有臺灣銀行館前分行96
    年4月10日館前存字第09600021151號函文、慶豐商業銀行營
    業部96年4月11日（96）慶銀營字第0083號函文、第三人陳
    報扣押存款金額或聲明異議狀各1份在卷可憑（見原審卷第
    96、97、115頁），顯與乙○○原先擁有高額存款多年之情
    狀迥異，除可知其於96年4月間實已有鉅額款項在身，絕無
    須再自本案郵局活儲帳戶內，提領金錢支應日常生活所需外
    ，亦可見其早已開始陸續進行提領存款之脫產行為甚明。
  (三)再查，本院96年度重訴字第15號民事案件已於97年6月18 日
    判決，乙○○應與曾淑安連帶給付丙○○870萬7500元，及
    自95年12月27日起至清償日止，按年息百分之五計算之利息
    ，並於97年8月28日經最高法院以97年度台上字第1823號民
    事裁定上訴駁回確定，有前揭民事判決、裁定附卷可參（見
    原審卷第98至104頁），然乙○○於前揭民事判決確定後，
    迄至本院審理時止，猶蔑視法院所為之前揭強制執行名義，
    除臺灣臺北地方法院執行命令曾扣得其帳戶內之零星款項，
    及每月固定遭強制扣取薪資金額三分之一以外，就前揭已領
    出之上千萬元存款仍繼續加以隱匿而拒不提出，致丙○○縱
    持該終局執行名義，亦無從依強制執行程序獲得全部清償，
    益徵乙○○確有損害丙○○債權之意圖明確。另乙○○於96
    年4月間提領福和郵局活儲存款之際，距離其所為上開偽造
    文書之刑事案件之時間已逾一年半，且期間已歷經刑事偵、
    審程序，已足見其犯意各別，且其先後所為之行為態樣亦互
    有不同，彼此間自難認有何實質上或裁判上一罪之關係，故
    乙○○主張本案有重複起訴之嫌，同無可採。
  (四)此外，尚有96年3月3日民事假扣押聲請狀（見他字卷第76、
    77頁）、本院96年度裁全字第1526號民事裁定（見他字卷第
    78頁）、臺灣臺北地方法院提存所96年度存字第1900 號提
    存書（見偵字卷第189頁）、臺灣臺北地方法院96年4 月2日
    北院錦96執全丁字第12 27號執行命令（見他字卷第82 頁）
    各1份附卷可資佐證，已足認乙○○確為即將強制執行之際
    ，為損害債權行為。
二、乙○○上訴後，其辯護人再為其辯稱：乙○○為鐵路局之員
    工，福和郵局之帳戶為其薪資存款帳戶，鐵路局每月仍有其
    薪資匯入，告訴人丙○○仍得自上開帳戶進行取償，對其主
    張之債權並無影響，尚難以損害債權罪相繩。再乙○○自丙○○處取得870萬餘元轉入其本身之臺灣銀行帳戶之行為，
    業據檢察官以侵占罪提起公訴，並經判處罪刑在案，雖尚未
    確定（按即上開乙○○刑事案件），惟上開款項既屬乙○○
    取得之贓款，其自其本人臺灣銀行提領存款，為處分贓物行
    為，不得再論以損害債權罪云云。惟查：
  (一)按債務人於將受強制執行之際，意圖損害債權人之債權，而
    毀壞、處分或隱匿其財產者，即屬刑法第356條之損害債權
    罪，是被告乙○○於將受強制執行之際，處分其郵局帳戶內
    之財產，即與刑法第356條之損害債權罪之構成要件相當，
    至其嗣後仍有新生之財產，得以供債權人為強制執行則與上
    開犯罪之構成要件無關。況告訴人係以150萬元供擔保，欲
    執行875萬餘元之債權，被告於預見將受強制執行前，即已
    先行將其名下銀行帳戶內高達千萬元之存款自銀行中提領藏
    匿，於將受強制執行之際時，再行提所餘之郵局存款，顯有
    損害債權之意圖甚明。
  (二)本案認定被告乙○○損害債權之犯罪事實為：乙○○意圖損
    害丙○○之債權，於96年4月2日起至同年月20日止，接續自
    其本身所有之福和郵局00000000000000號活儲帳戶內提領存
    款共25萬7千元而隱匿其財產。並未認定被告乙○○之前提
    領其臺灣銀行帳戶內之存款為損害債權行為，是其辯護人所
    辯其提領臺灣銀行等帳戶內存款之行為為處分贓物行為非損
    害債權云云，與本案無關，附此敘明。
三、綜上所述，被告乙○○所辯，無非均係事後卸責之詞，皆無
    可採，其損害債權犯行事證明確洵堪認定。
四、核被告乙○○所為，係犯刑法第356條之損害債權罪。被告
    乙○○於96 年4月2日至同年月20日先後自本案郵局活儲帳
    戶內提領存款而隱匿其財產之行為，係於密接時間內侵害同
    一法益，屬接續犯，應僅論以一罪。
五、原審就被告乙○○部分予以論罪科刑，固非無見，惟對有罪
    被告之科刑固專屬於法院之職權，惟刑事審判旨在實現刑罰
    權分配之正義，就其所宣示效果，亦寓有警示、教化與撫慰
    被害人之意，且對有罪被告科刑之輕重，實質上乃為刑事審
    判制度最終極之體現，故法院對於有罪被告之科刑，應符合
    罪刑相當之原則，使輕重得宜，罪當其罪，俾使契合社會之
    法律感情。查被告乙○○盜領告訴人丙○○款項高達870萬
    7500元，迄今拒不賠償告訴人所受損害；且於本院審理中堅
    不提出上開款項。而其前因盜領上開款項所涉偽造文書等犯
    行，經臺灣板橋地方法院於95年10月17日判處有期徒刑8 月
    ，其提起上訴後，復經臺灣高等法院於96年2月13日以95 年
    度上訴字第4619號駁回上訴，猶自96年4月2日起，將其郵局
    帳戶內存款提領後加以隱匿，而涉犯本件之毀損債權犯行，
    堪認其惡性非輕，益徵前案之有期徒刑8月，對其而言尚不
    生警惕之效，原判決未考量告訴人丙○○受所受損害之金額
    、被告之惡性非輕、犯迄今仍隱匿財產等情，僅量處其有期
    徒刑8月，減為有期徒刑4月，自有量刑過輕之情形，檢察官
    上訴請求從重量刑為有理由，應由本院將原判決關於被告乙○○部分予以撤銷改判。
六、爰審酌被告乙○○之素行狀況，其所為損害告訴人丙○○債
    權之實現、丙○○所受之損害程度，兼衡其犯罪動機、手段
    、與丙○○間之關係，及於犯後否認犯行，迄未與丙○○達
    成民事和解賠償損害（按丙○○已死亡，亦未與丙○○之其
    他繼承人為民事和解）等一切情狀，量處如主文所示之刑，
    ，以示懲儆，而其犯罪時間在96年4月24日以前，再依中華
    民國96年罪犯減刑條例規定減其刑期二分之一。
據上論斷，應依刑事訴訟法第369條第1項前段、第364條、第368
條、第299條第1項前段，刑法第356條，刑法施行法第1條之1，
中華民國96年罪犯減刑條例第2條第1項第3款、第7條，判決如主
文。
本案經檢察官劉斐玲到庭執行職務。
中    華    民    國    99    年    4     月    29    日
            刑事第十六庭審判長法  官  陳晴教
                              法  官  許增男
                              法  官  王敏慧
以上正本證明與原本無異。
甲○○部分如不服本判決應於收受送達後10日內向本院提出上訴
書狀，其未敘述上訴之理由者並得於提起上訴後10日內向本院補
提理由書（均須按他造當事人之人數附繕本）「切勿逕送上級法
院」。
乙○○部分不得上訴。
                               書記官  丁淑蘭
中    華    民    國    99    年    4     月    30    日
附錄本案論罪科刑法條：
刑法第168 條
於執行審判職務之公署審判時或於檢查官偵查時，證人、鑑定人
、通譯於案情有重要關係之事項，供前或供後具結，而為虛偽陳
述者，處7 年以下有期徒刑。
刑法第356 條
債務人於將受強制執行之際，意圖損害債權人之債權，而毀壞、
處分或隱匿其財產者，處2 年以下有期徒刑、拘役或5 百元以下
罰金。

司法院資訊處製作；財團法人民間司法改革基金會備份。
